【裁判字號】    98,交上易,1409
【裁判日期】    981028
【裁判案由】    過失致死
【裁判全文】
臺灣高等法院臺中分院刑事判決      98年度交上易字第1409號
上  訴  人  臺灣臺中地方法院檢察署檢察官
被      告  乙○○
選任辯護人  林邦賢律師
上列上訴人因被告過失致死案件，不服臺灣臺中地方法院98年度
交易字第243 號中華民國98年7 月15日第一審判決（起訴案號：
臺灣臺中地方法院檢察署98年度偵續一字第2 號），提起上訴，
本院判決如下：
    主  文
上訴駁回。
    理  由
一、公訴意旨：
    被告乙○○於民國96年5 月5日下午，駕駛車牌號碼H7-0706
    號自用小客車，沿臺中市○○○路由北往南方向行駛，於同
    日下午4 時36分許，途經文心南路與高工路之交岔路口時，
    原應注意車輛行車速度應依速限標誌或標線之規定，並應注
    意車前狀況，隨時採取必要之安全措施。而依當時情形，並
    無不能注意之情事，竟疏未注意及此，於通過上開速限為時
    速50公里之路段時，貿然以時速約60公里之速度超速行駛，
    且未注意車前狀況，適同一時、地，有被害人吳忠和騎乘車
    牌號碼ZTP- 508號輕型機車，沿文心南路由北往南方向行駛
    ，行至上開交岔路口欲左轉至高工路時，亦疏未注意當時文
    心南路行車方向為直行綠燈，左轉高工路之燈號尚未亮起，
    不得左轉，仍貿然左轉，因2 人之上開過失駕駛行為，被告
    之車輛右前車頭遂在該路口與被害人之機車左側車身發生碰
    撞，被害人因而人車倒地，受有頭部外傷合併嚴重腦挫傷、
    顱內出血及右側肋骨骨折合併氣胸血胸之傷害，經送醫急救
    後，延至同年月6 日上午4 時20分許，仍因心肺功能衰竭而
    傷重不治死亡。因認被告涉有刑法第276 條第1 項之過失致
    死罪嫌。
二、檢察官之舉證：
    檢察官認被告涉有過失致死罪嫌，係以下列事證為其論據：
  (一)告訴人即被害人之子甲○○之指訴明確，核與證人即在場目
    睹之戊○○證述之情節大致相符。
  (二)被告坦承於上開時、地，與被害人發生碰撞之事實。
  (三)卷附道路交通事故調查表(一)(二)、現場圖、交通事故照片、中
    山醫學大學附設醫院診斷證明書、臺灣臺中地方法院檢察署
    相驗屍體證明書、法醫驗斷書及相驗照片，均可佐證上開供
    述屬實。
三、被告之辯解暨選任辯護人之辯護意旨：
  (一)被告堅詞否認有過失致死之犯行，辯稱：伊係綠燈直行，見
    到被害人騎機車從伊之右前方騎來時，距離僅有1 、2 公尺
    ，伊雖按喇叭、踩煞車，並將車往左偏駛，還是撞上了，伊
    並無過失等語。
  (二)辯護人則以：被告係享有直行綠燈的路權，此經證人戊○○
    證述甚詳，被告駕駛時，視線之角度無法發現被害人騎機車
    駛近，當被告發現時，被害人已在其右前方1 、2 公尺處，
    又按交通部道路交通安全督導會訂立之一般公路汽車煞車距
    離、行車速度對照表所示，瀝青乾燥新築、1 至3 年、3 年
    以上之路面，車速60公里之煞車距離分別為16.6公尺、18公
    尺、20.2公尺；瀝青潮溼新築、1 至3 年、3 年以上之路面
    ，車速60公里之煞車距離分別為17.9公尺、22公尺、24公尺
    ，依現場圖可知，現場並無上述長距離之煞車痕，被害人騎
    機車倒地後之刮地痕雖長達34公尺，且被告之車輛在碰撞後
    仍滑行15.6公尺，仍難以此推估被告之行車速度逾該肇事路
    段之行車速度。退萬步言，縱認被告之行車速度逾越肇事路
    段之行車速度，依上開對照表所示，時速50公里之反應距離
    為10.2公尺，縱從被告在路口停止線看見被害人突然左轉闖
    進被告行駛之車道，至碰撞到被害人機車倒地痕起點，僅為
    7.8 公尺，顯見被告在未逾行車速限，而以時速50公里計算
    ，一般煞車反應時間為13.888秒，而證人戊○○證稱被告按
    喇叭2 、3 秒就撞上了，可知被告並無足夠之煞車反應時間
    。末查，被告行進之號誌為「直行綠燈」，可合理期待及信
    賴其他參與交通行為之人，亦同時為必要之注意，被害人係
    行駛在文心南路最外側之車道上，從被告無法注意之右後方
    死角處，疾行至被告車輛之右前方，被告除踩煞車偏閃外，
    顯無預防本案結果發生之可能等語。
四、本院之判斷：
  (一)按犯罪事實應依證據認定之，無證據不得認定犯罪事實；又
    不能證明被告犯罪者，應諭知無罪之判決，刑事訴訟法第15
    4 條第2 項、第301 條第1 項分別定有明文。次按，認定犯
    罪事實所憑之證據，雖不以直接證據為限，間接證據亦包括
    在內；然而無論直接或間接證據，其為訴訟上之證明，須於
    通常一般之人均不致有所懷疑，而得確信其為真實之程度者
    ，始得據為有罪之認定，倘其證明尚未達到此一程度，而有
    合理之懷疑存在時，因而為無罪之判決，尚不得任意指為違
    法（最高法院76年台上字第4986號判例參照）。再刑事訴訟
    法第161 條第1 項亦規定，檢察官就被告犯罪事實，應負舉
    證責任，並指出證明之方法，是檢察官對於起訴之犯罪事實
    ，應負提出證據及說服之實質舉證責任，倘其所提出之證據
    ，不足為被告有罪之積極證明，或其指出證明之方法，無從
    說服法院以形成被告有罪之心證，基於無罪推定之原則，自
    應為被告無罪判決之諭知（最高法院92年度台上字第128號
    判例意旨參照）。
  (二)被告與被害人於上開時、地發生碰撞後，被害人受有頭部外
    傷合併嚴重腦挫傷、顱內出血、右側肋骨骨折合併氣胸血胸
    之傷害，經送醫後不治，於96年5 月6 日死亡之事實，有道
    路交通事故調查報告表(一)(二)、現場圖、中山醫學大學附設醫
    院診斷證明書各1 份、車禍現場照片9 張、臺灣臺中地方法
    院檢察署相驗筆錄、相驗屍體證明書、法醫驗斷書及相驗照
    片在卷可稽（見96年度相字第737 號卷第14頁至20頁、第28
    頁、第31至33頁、第42至48頁），且經告訴人指訴甚詳，復
    為被告所是認，堪信為真實。
  (三)事故發生時被告之自小客車係綠燈直行：
    證人戊○○於96年9 月28日偵訊時結證稱：95年5 月5 日下
    午4 時36分許，伊與朋友趙敏攸共騎機車在文心南路與高工
    路口，當時騎在被告與被害人2 人之斜後方，伊等行駛在機
    車道上，伊見前方是直行綠燈之號誌，被害人在伊之左前方
    ，當時同方向之車流量不多，伊只看見被告及被害人，被害
    人要左轉，被告按喇叭，2 人都不讓對方，沒有看到文心南
    路上有機車要左轉，也沒注意到對向是否有來車。伊無法判
    斷機車或汽車的時速，但2 人之車速都很快。事故發生後，
    還是有車輛在行走，當時還是直行綠燈等語（見96年度偵字
    第18692 卷第15頁）。又於97年5 月7 日偵訊時證稱：當時
    伊讓趙敏攸載，是在機車道上，伊看前方時，有聽到按喇叭
    的聲音，伊轉頭過去看，被告的自小客車和被害人的機車已
    經撞上去了。當時伊之位置在他們相撞點的右後方，被害人
    之機車從伊乘坐的機車左邊繞到伊的前方去，就直接左轉，
    是從機車道直接橫越馬路過去，被告的車一直鳴按喇叭約2
    、3 秒，後來就撞上了。當時伊行向之前方號誌是綠燈，發
    生車禍時還是綠燈，當時自小客車右方沒什麼車，只有幾台
    車等語（見同上偵查卷第41、42頁）；復於98年2 月27日偵
    訊時證稱：被害人騎機車從伊之左邊繞到伊之前方後，就立
    刻左轉，事發前被告有一直按喇叭，持續1 、2 秒，印象中
    被害人從伊之機車左側超越後，被害人左側與被告之車子之
    間並無其他車輛，撞擊時是被害人的機車比較前，遭被告的
    汽車撞上等語（見98年度偵續一字第2 號卷第22、23頁）。
    證人戊○○上開證述與被告供述之情節及現場圖繪製之情形
    相符，是其所言應合於真實。則被告係綠燈直行，被害人則
    於超越行駛在其前方之證人戊○○及被告之車子後直接左轉
    ，致與被告發生碰撞之事實，足堪認定。
  (四)被告之自小客車有超速之事實：
    本件事故地點之行車速限為每小時50公里，有道路交通事故
    調查報告表(一)在卷可稽（見96年度相字第737 號卷第16頁）
    。被告於96年5 月6 日警詢中及偵訊時，均坦承其於事故發
    生時之行車速度約時速60公里（見96年度相字第737 號卷第
    8 頁、第29頁反面）；嗣於97年3 月19日及98年2 月27日偵
    訊時改稱：其當時行車速度約時速50多公里，絕對不到時速
    60公里（見96年度偵字第18692 號卷第37頁、98年度偵續一
    字第2 號卷第23頁）；又於原審98年7 月1 日審理時及本院
    98年10月7 日審理時改稱：其當時沒有看時速表，也沒有辦
    法確定時速是多少，但大概是50公里左右，不會超過60公里
    （見原審卷第44頁反面、本院卷第42頁反面）等語。而證人
    戊○○則於偵查中結證稱：事發前，被告之汽車與吳忠之機
    車速度都很快，2 人互不相讓等語（詳見上述四之(三)）。被
    告自警詢至本院審理時，就其行車速度前後之供述雖不甚一
    致，但均自承其行車速度係在每小時50公里以上，再佐以證
    人戊○○之證言，足證被告於事故發生時，其行車速度確係
    超過該路段每小時50公里之速限，而有超速行駛之違規。
  (五)被告若遵守時速50公里之速限亦無法避免事故之發生：
  1.證人即到現場處理本件車禍之警員丁○○於原審98年7 月1
    日審理時到庭證稱：肇事現場並未留下被告所駕駛之自小客
    車之煞車痕，從案發現場無法判斷自小客車之車速，當時自
    小客車大概是行駛在內側第二車道與第三車道（由內側車道
    往外側機車道之方向數，第一車道即最內側車道）之間，機
    車位置不知，但從現場跡證可知，2 車之撞擊點在機車刮地
    痕之前，倘第四、五車道有車輛行駛且是較大的公車，則行
    駛在內側第二車道，無法發現機車道上機車之行駛狀況，現
    場圖上所標示「0.5 」處係機車刮地痕之起點，「0.5 」是
    指刮地痕之起點與第二車道之垂直距離為0.5 公尺，標示之
    「7.8 」是指停止線到機車刮地痕起點之垂直距離等語（見
    原審卷第40頁反面至42頁），是被告如在路口停止線即看見
    被害人左轉進入其行駛之車道，則從其看見被害人處至其與
    被害人碰撞地點（即機車刮地痕起點），距離僅7.8 公尺。
    又被告之自小客車係右前車頭之車角處受損，機車則係左側
    靠中之車身受損，有證人丁○○在現場所拍攝之車損照片7
    張在卷可稽（見原審卷第47頁至50頁）。再者，案發當時天
    候雨、速限50公里、路面鋪裝柏油、路面濕潤一節，有道路
    交通事故調查報告表(一)在卷可憑（見96年度相字第737 號卷
    第16頁）。而當行車時速為50公里時：一般煞車反應時間
    為13.888秒；反應距離為10.2公尺；煞車距離：路面情
    況為「新築」、「1 至3 年」、「3 年以上」之潮濕瀝青路
    面，其煞車距離分別為「12 .2 公尺」、「15.4公尺」、「
    16.5公尺」，有汽車煞車距離、行車速度及道路摩擦係數對
    照表在卷可參（見原審卷第27頁）。再佐以證人戊○○證稱
    被害人係自其左側超車至其前方直接左轉，聽到被告按喇叭
    2 、3 秒（或1 、2 秒）即發生碰撞（詳見上述四之(三)）。
    綜合上情，足徵被告辯稱其見到被害人之機車時，不及反應
    ，雖立即按喇叭、踩煞車，並將車往左偏駛，仍無法避免而
    撞上等語，應屬可採。
  2.查臺中市○○○路與高工路之交岔路口，在文心南路上設有
    左轉保護時相之號誌，亦即設有左轉箭頭綠燈，有道路交通
    事故現場圖及現場照片附卷可按（見96年度相字第737 號卷
    第15、18、19頁）。而箭頭綠燈表示僅准許車輛依箭頭指示
    之方向行駛，道路交通標誌標線號誌設置規則第206 條定有
    明文。被害人於案發時係行駛在臺中市○○○路上，與被告
    之行向相同，而被告係於綠燈時直行通過上開交岔路口，被
    害人則係於號誌為直行綠燈時違規左轉，且被告見到被害人
    騎機車違規左轉時，2 車已十分接近（詳如上述），被告既
    係遵守號誌直行，且其見到被害人所騎之機車因違規左轉而
    出現在其右前方時，雙方之距離已小於自小客車時速50公里
    可以煞停之距離，則若無其他積極證據可以反證，實難認被
    告在此情形下，有充分之時間足以完成有效閃避或煞停之動
    作。況且，本件車禍事故經臺灣省臺中市區車輛行車事故鑑
    定委員會鑑定結果，亦認為被害人駕駛輕機車於行車管制號
    誌交岔路口，不依號誌指示（直行箭頭綠燈時段）左轉行駛
    為肇事主因，被告駕駛自小客車無肇事因素（超速為一般違
    規），有該會96年12月3 日中市行字第0965403785號函附之
    分析意見附卷可稽（見96年度偵字第18692 號卷第23、24頁
    ）。足認於當時之情況下，被告若遵守時速50公里之速限亦
    無法避免本件事故之發生。
  (六)被告超速行駛之行為與被害人之死亡結果間，尚難謂具有相
    當因果關係：
  1.按刑法上之過失，其過失行為與結果間，須在客觀上具有相
    當因果關係始得成立，而所謂相當因果關係，係指依經驗法
    則，綜合行為當時所存在之一切事實，為客觀之事後審查，
    認為在一般情形下，有此環境、有此行為之同一條件，均可
    發生同一之結果者，則該條件即為發生結果之相當條件，行
    為與結果間即有相當之因果關係，反之，若在一般情形下，
    有此同一條件存在，而依客觀之審查，認為不必皆發生此結
    果者，則該條件與結果不相當，不過為偶然之事實而已，其
    行為與結果間即無相當因果關係（最高法院76年台上字第19
    2 號判例可資參照）。
  2.由證人戊○○上開證述、被告與被害人車損之情況及道路交
    通事故調查報告表(二)之記載可知，戊○○所乘坐之機車係行
    駛於被告自小客車右後方之機車道上，而被害人之機車原本
    行駛於戊○○所乘坐機車之後方；被害人係先從戊○○左側
    超越後，立刻以弧線之方式快速左轉，行駛至被告自小客車
    之右前方，以致其機車左側車身遭被告自小客車右前車頭撞
    擊，足認當時被害人之行車速度顯較被告為快。而被害人騎
    乘之機車倒地後之刮地痕長達34公尺（見96年度相字第737
    號卷第15頁所附之道路交通事故現場圖），顯見當時撞擊之
    力道非輕，惟被害人未依號誌指示，違規左轉，且又以高於
    被告自小客車之速度行駛，其本身之過失程度甚為重大，而
    臺灣省臺中市區車輛行車事故鑑定委員會之鑑定結果，認為
    被害人之違規係本件事故之肇事主因，亦同此見解。本件被
    告固有超速行駛之違規行為，然上開刮地痕長達34公尺之情
    形，顯非因被告單方面之超速行為所造成。在一般情形下，
    被告超速行駛之違規行為是否必然會造成被害人之死亡結果
    ，並非無疑。揆諸上開判例意旨，應認被告之超速行為與被
    害人之死亡結果間，尚難謂具有相當因果關係。
  (七)綜上所述，原審認為公訴人所提出之證據，既不足為被告有
    罪之積極證明，基於無罪推定之原則，為被告無罪判決之諭
    知，並無不合，檢察官上訴意旨仍認被告有過失致死之犯行
    ，指摘原判決不當，為無理由，應予駁回。
五、適用之法律：
    刑事訴訟法第368條。
本案經檢察官丙○○到庭執行職務。
中    華    民    國    98    年    10    月    28    日
            刑事第十一庭  審判長法  官  陳  朱  貴
                                法  官  許  冰  芬
                                法  官  陳  慧  珊
以上正本證明與原本無異。
不得上訴。
                                書記官  高  麗  淇
中    華    民    國    98    年    10    月    28    日


司法院資訊處製作；財團法人民間司法改革基金會備份。
